臺灣臺南地方法院民事裁定　　　　　 100年度消債更字第20號
債　務　人　蘇冠丞
上列當事人因消費者債務清理事件聲請更生，本院裁定如下：
    主  文
債務人蘇冠丞自中華民國一百年六月九日下午五時起開始更生程
序，並命司法事務官進行本件更生程序。
    理  由
一、按更生及清算事件專屬債務人住所地之地方法院管轄，消費
    者債務清理條例第5條第1項有明文。本件債務人於民國99年
    12月3 日向臺灣高雄地方法院具狀聲請消費者債務清理更生
    程序，惟臺灣高雄地方法院100年1月24日99年度消債更字第
    541 號裁定以「聲請人（即本件債務人）實際住所地為台南
    市○○區○○路4段537巷51弄16號，高雄市之戶籍地址係於
    99年8 月13日遷入，因原計畫至高雄工作，預計於該處租屋
    居住，惟因故未赴高雄工作…。足認聲請人主觀及客觀上均
    係以前開位於台南市之住處為主要住所地及生活範圍…。從
    而，本件應由聲請人住所地法院即臺灣臺南地方法院專屬管
    轄…」等語，而依職權移轉本院管轄。復經債務人嗣後陳報
    稱：「聲請人現已遷回台南居住，故聲請人之戶籍地業已變
    更為台南市○○區○○路4段537巷51弄16號」等語，有債務
    人100年3月15日民事陳報（一）狀暨所附之戶籍謄本影本1
    份在卷可參（見本院卷第14-16 頁），揆諸前開規定，本院
    就本件更生程序之聲請自有專屬管轄權。
二、聲請意旨略以：債務人僅係一般消費者，並未從事營業，復
    未經法院裁定開始清算程序或宣告破產，而現負債總額為新
    臺幣（下同）5,130,232元，惟名下僅有價值1,624,102元之
    不動產及汽車一輛，負債顯然超過資產甚多，已達不能清償
    債務或有不能清償之虞之程度。債務人雖曾依照中華民國銀
    行公會會員辦理消費金融案件無擔保債務協商機制與各債權
    銀行成立協商，約定自95年7月起，分100期，按月於每月10
    日支付32,323元，至全部清償為止，然債務人每月依協商條
    件應清償之金額高於債務人每個月所能負擔，且嗣後債務人
    又失業無工作，更無力繳納還款，爰聲請更生等語。
三、按債務人不能清償債務或有不能清償之虞，且無擔保或無優
    先權之債務總額未逾新臺幣1,200 萬元者，於法院裁定開始
    清算程序或宣告破產前，得向法院聲請更生。法院開始更生
    程序之裁定，應載明其年、月、日、時，並即時發生效力，
    消費者債務清理條例第3 條、第42條第1項、第45條第1項定
    有明文。次按債務人對於金融機構因消費借貸、自用住宅借
    款、信用卡或現金卡契約而負債務，在聲請更生或清算前，
    應提出債權人清冊，以書面向最大債權金融機構請求協商債
    務清償方案，並表明共同協商之意旨。債務人與金融機構協
    商成立者，不得聲請更生或清算，但因不可歸責於己之事由
    ，致履行顯有重大困難者，不在此限。本條例施行前，債務
    人依金融主管機關協調成立之中華民國銀行公會會員，辦理
    消費金融案件無擔保債務協商機制與金融機構成立之協商，
    準用前項之規定。消費者債務清理條例第151條第1、5、6項
    亦定有明文。
四、依消費者債務清理條例之立法目的，乃認為已陷於經濟上困
    境之消費者若任其於惡性循環之債務窘境中自生自滅，其將
    衍生嚴重之社會問題，致難以維持安定之社會經濟秩序，故
    有予之分別情形依更生或清算之程序清理其債務之必要，藉
    以妥適調整其與各相關債權人等間之權利義務關係，以謀求
    消費者經濟生活之更生機會，從而健全社會經濟發展。惟私
    法上之債之關係，係以當事人間之信賴關係為基礎，為社會
    經濟組織之重要支柱，故當事人於以法律行為追求自己之利
    益之際，亦應顧及對方之利益，並考量債權債務在社會上之
    作用，本於誠實及信用之原則，行使其債權及履行其債務，
    故消費者如已與金融機構協商成立，或於本條例施行前已依
    金融主管機關協調成立之中華民國銀行公會會員辦理消費金
    融案件無擔保債務協商機制與金融機構成立協商，因此係經
    當事人行使程序選擇權所為之債務清理契約，債務人理應受
    該成立之協議所拘束，如無特殊情事，其原即應依此協商結
    果而為誠信履行，惟因慮及有些協商於成立之時，銀行債權
    人或僅考量其債權數額之清償而未慮及債務人之經濟能力，
    或債務人於嗣後因經濟情況變更，而致依約履行將使其陷於
    經濟上之困境甚或履行不能，故上開條例於此即另開「因不
    可歸責於己之事由，致履行顯有重大困難者」之履行例外以
    助債務人之更生。
五、經查：
  (一)債務人主張其僅係一般消費者，未曾從事營業，無擔保或無
    優先權之債務總額未逾1,200萬元，其負債總額為5,130,232
    元，惟現每月收入約38,000元，名下有價值1,624,102 元之
    不動產及汽車一輛等情，業據其提出財產及收入狀況說明書
    、債權人清冊、財團法人金融聯合徵信中心當事人查詢個人
    資料（信用報告）、安瀚視特股份有限公司99年2月至99年9
    月之薪資條、勞工保險被保險人投保資料表及明細表、財政
    部臺灣省南區國稅局96-98 年度綜合所得稅各類所得資料清
    單、財政部臺灣省南區國稅局財產歸屬資料清單、土地及建
    物登記第二類謄本等件為證（見臺灣高雄地方法院99年度消
    債更字第541號卷第6-23頁、第39-56頁），堪認債務人負債
    顯然超過資產甚多，確已達不能清償債務之情事。此外，債
    務人未曾經法院宣告清算程序或宣告破產，亦未曾依消費者
    債務清理條例或破產法之規定而受刑之宣告等事實，亦有本
    院民事紀錄科查詢表、臺灣高等法院被告前案紀錄表在卷可
    憑（見本院卷第7-9頁、第6頁）。
  (二)債務人於消費者債務清理條例施行前，已依金融主管機關協
    調成立之中華民國銀行公會會員辦理消費金融案件無擔保債
    務協商機制與金融機構成立協商，雙方約定債務人「自民國
    95年7月起、分100期、利率7.00％，且每月10日以新臺幣32
    ,323元依各債權銀行債權金額比例清償各項債務，至全部清
    償為止。」有債務人提出之無擔保債務協商協議書在卷可憑
    （見臺灣高雄地方法院99年度消債更字第541 號卷第58頁）
    ，惟債務人履行4 期後即停止繳款，於95年10月間毀諾，並
    由最大債權銀行於95年12月3 日報送債務毀諾，有國泰世華
    銀行99年12月24日民事陳報狀可稽（見臺灣高雄地方法院99
    年度消債更字第541號卷第100頁）。本件債務人既於消費者
    債務清理條例施行前曾依辦理消費金融案件無擔保債務協商
    機制而與各銀行成立協商，依上開說明，原即應依此協商結
    果而為誠信履行，故其欲援引上開條例條項之例外規定而再
    聲請更生或清算時，本院自應就其不依約履行是否具不可歸
    責於己之事由而致履行顯有重大困難之情形為審查。
    1.查債務人於95年7 月前置協商時任職於仁林文化出版企業
      股份有限公司，月薪28,000元，惟其於95年8 月至11月待
      業中，並無工作收入等情，業據其提出勞工保險被保險人
      投保資料明細表及債務人95年5 月16日申請前置商時所附
      收入證明切結書各1 件在卷可參（見臺灣高雄地方法院99
      年度消債更字第541號卷第23頁、第112頁）。是債務人主
      張毀諾當時並無工作收入，無法支付其前與各債權銀行就
      無擔保債務成立協商所約定每月應償還之32,323元，信而
      有徵，堪可採信。
    2.又於消費者債務清理條例施行前，債務人僅得循前開銀行
      公會機制與金融機構成立協商，相較於金融機構擁有法律
      知識、談判技巧，債務人已屬弱勢，其在龐大債務及金融
      機構催收壓力之下，易於輕率或不得不允諾金融機構提出
      之協商方案，參酌消費者債務清理條例第1 條規定：為使
      負債務之消費者得依本條例所定程序清理其債務，以調整
      其與債權人及其他利害關係人之權利義務關係，保障債權
      人之公平受償，謀求消費者經濟生活之更生及社會經濟之
      健全發展，特制定本條例之意旨，前開「不可歸責於己之
      事由」，既未限定發生時間及態樣，解釋上應不限於締約
      後發生之變故或於締約時所不能預見之事故者為限，始符
      該法立法意旨。觀抗告人所提財政部臺灣省南區國稅局綜
      合所得稅各類所得資料清單，債務人95年所得為166,671
      元，96年所得275,245 元（見臺灣高雄地方法院99年度消
      債更字第541號卷第8-9頁），即95、96年平均每月收入分
      別約為13,889元、22,937元，依其95年平均月收入客觀上
      顯然無法負擔最大債權銀行所提出「…每月10日以新臺幣
      32,323元依各債權銀行債權金額比例清償各項債務…」之
      協商內容，更遑論尚需扣除債務人之每月必要支出及支出
      扶養費部分。縱使以債務人目前任職於安瀚視特股份有限
      公司，自99年10月1日起之投保薪資42,000 元為準，經扣
      除每月必要支出後，亦不足支付上開協商方案。
    3.債務人與債權銀行成立協商，如前所述，常因其為債務人
      ，在協商中已居於弱勢地位，為求能因協商而獲得較佳之
      清償條件，而不得不基於債權銀行之要求與之成立協商，
      而本件債務人協商成立當時每月之薪資收入既較協商條件
      每月應履行之金額為低，顯不能期待其能依協商條件為履
      行。若債務人須向他人借貸金錢或仰賴他人贈與金錢以償
      還其與債權銀行協商之每月應償還金額，因前述金錢來源
      終非經常性之所得，衡情自亦無從期待債務人得藉此繼續
      履行協商條件。從而，債務人主張其有不可歸責於己之事
      由，致履行上開協議顯有重大困難，應屬可採。
六、綜上所述，債務人僅係一般消費者，其中無擔保或無優先權
    之債務在1,200萬元以下，並已達不能清償債務或有不能清
    償之虞之程度。前雖與各債權銀行達成協議，惟因不可歸責
    於己之事由，致履行上開協議顯有重大困難，且未經法院裁
    定開始清算程序或宣告破產，又查無消費者債務清理條例第
    6條第3項、第8條或第46條各款所定駁回更生聲請之事由存
    在，則債務人聲請更生，應屬有據，爰裁定如主文。
七、末按法院裁定開始更生或清算程序後，得命司法事務官進行
    更生或清算程序，必要時得選任律師、會計師或其他適當之
    自然人或法人一人為監督人或管理人，消費者債務清理條例
    第16條第1項定有明文。查，本件既經本院裁定開始更生程
    序，爰併依前開規定，命司法事務官進行更生程序。
中    華    民    國   100    年    6     月    9     日
                  民事第一庭    法  官  侯明正
以上正本係照原本作成。
本裁定不得抗告。
中    華    民    國   100    年    6     月    9     日
                                書記官  程欣怡